臺灣臺南地方法院刑事判決　　　　　　　　　　　　　九十二年度訴字第五九六號
　　公　訴　人　臺灣臺南地方法院檢察署檢察官
　　被　　　告　乙○○○
　　輔　佐　人　甲○○
　　即被告之子
右列被告因偽造文書等案件，經檢察官提起公訴（九十一年度偵字第二九六九號），
被告於準備程序進行中就被訴事實為有罪之陳述，經本院合議庭裁定由受命法官獨任
進行簡式審判程序後，判決如左：
    主  文
乙○○○行使偽造私文書，足以生損害於他人，處有期徒刑捌月。緩刑貳年。
    事實及理由
一、犯罪事實：乙○○○基於意圖為自己不法所有之概括犯意，明知鄭文乾未應允參
    加其所召募每期會款新台幣（以下同）一萬元、自民國（下同）八十八年一月十
    五日起至九十年三月十五日止、會員與會首共二十七人、採內標制之互助會，竟
    於民國（下同）八十八年一月十五日，在台南縣關廟鄉龜洞村五九之一號住處，
    將鄭文乾列名於會單（名單詳附表，此部分不構成偽造文書行為），並持向丁○○、丙○○○等附表所示其他會員佯稱鄭文乾亦參加該互助會，使該等會員信以
    為真而應允參加該互助會。乙○○○並自八十八年一月十五日起，至八十九年二
    月十五日止，於每月十五日，向各該會員收取會款，致使附表所示於繳交會款當
    月仍屬活會之會員（乙○○○、鄭文乾除外）陷於錯誤，交付頭會及扣除得標利
    息後之活會會款（如以三千元利息得標，則交付七千元會款）予乙○○○。上述
    期間乙○○○並於八十八年五月十五日（第五會），在其上開住處，以填寫「鄭
    文乾．３１００」於投標紙片方式，冒以鄭文乾名義偽造鄭某製作之標單，持以
    出示參與投標之活會會員而行使，並於得標後向當時仍為活會之會員收取六千九
    百元之活會會款，致生損害於鄭文乾及當時仍屬活會之會員。嗣於八十九年三月
    十五日（第十五會），乙○○○因週轉不靈宣布停會，丁○○、丙○○○等會員
    始知上情。乙○○○計積欠丁○○、丙○○○及附表所示互助會成員其中十三位
    活會會員各十四萬元，合計一百八十二萬元。案經丁○○、丙○○○訴請臺灣臺
    南地方法院檢察署檢察官偵查起訴。
二、本件係經被告乙○○○於準備程序期日為有罪之陳述，而經本院合議庭裁定由受
    命法官獨任以簡式審判程序加以審理，依據刑事訴訟法第二百七十三條之二、同
    法第一百五十九條第二項之規定，不適用傳聞法則有關限制證據能力之相關規定
    ；並得依同法第三百十條之二之準用同法第四百五十四條之規定製作略式判決書
    （僅記載「證據名稱」），合先敘明。
三、證據名稱：
  (一)被告於偵查及本院受命法官調查中供承被害人鄭文乾確實未參與系爭互助會，並
    於本院審理時之自白犯行。
  (二)告訴人丁○○、丙○○○二人於偵查中之指訴。
  (三)證人楊陳麗娥、王錦珠、王文忠、李麗美、王金成、辛細軟及被害人鄭文乾等人
    於偵查中之證言。
  (四)告訴人丁○○等提出之系爭會單影本一紙（其上書有部分會期投標利息）。
  (五)卷附被告簽發之本票影本十八紙。
  (六)卷附臺灣高等法院被告全國前案紀錄表。
四、按刑事判決原應明確認定被告犯罪之過程及獲取不法財物之數額，然本件系爭互
    助會及至八十九年三月十五日停會時，已經歷十四次投、開標會期，理論上連同
    被告（會首）應有十四位死會會員，及至停會時止應尚有十三位活會會員。但上
    述十四會死會會員除會首收取全額會款外，其餘各死會會員係按月得標，且每月
    得標之利息不同，各月份仍屬活會之會員受詐而繳交之活會會款均不相同。本件
    依告訴人等提出之會單影本（見臺灣高雄地方法院檢察署偵卷第十一頁），雖可
    知悉部分死會會員得標時之投標利息數額，但各死會會員係於何一會期得標而成
    為死會會員，則因被告與其他會員均無法明確陳述而從確認。此部分無法查明之
    事實牽涉被告詐收會款之數額，例如前揭告訴人提出之會單雖記載編號十一號之
    死會會員以三千五百元利息得標，但該會員如係於第二會即行得標，該會員受詐
    而交付活會會款之次數僅止一次（即頭會，死會會員繳交死會會款乃其義務，並
    無受詐交付財物之問題），如該會員係於第十一次得標，其應受詐十次會期。準
    此，本件依檢察官及本院調查之結果，均無法確知各該死會會員之得標時間，欲
    按月明確計算被告因犯罪而獲取之財物，並據以計算總不法利得，即無可能。是
    本判決僅就最終活會人數（十三人），依內標互助會活會成員應收取之金額為會
    款全額之慣例，計算被告就系爭互助會尚積欠各活會會員之金額。而該等活會會
    員實際逐月繳付之會款，應係一萬元會款扣除當月得標利息之數額，乃當然之理
    。又本件起訴書所載被告積欠各告訴人之金額，實係連同系爭互助會及其他並無
    證據證明被告犯罪之互助會合計之債務總額，並非僅因系爭互助會發生之債務，
    均附此敘明。
五、被告雖於犯罪後迄未與告訴人丁○○、丙○○○達成民事和解，然被告前未曾受
    有期徒刑以上刑之宣告，因一時失慮而罹刑典，事後坦承犯行，已見悔意，且於
    停會第四日（八十九年四月十八日），即與告訴人等會算總積欠債務金額，並簽
    發本票交付告訴人等收執（見臺灣高雄地方法院檢察署偵卷第十一頁告訴人等提
    出之本票影本），而為確認告訴人權利數額之行為；告訴人丁○○亦陳稱曾於八
    十九年三月十七日將被告（之配偶）所有之土地設定抵押權，並有台南縣歸仁地
    政事務所他項權利證明書二紙、土地登記謄本四紙、抵押權設定契約書二紙影本
    在卷可稽（見臺灣臺南地方法院檢察署偵卷第四三至五四頁），足認被告已提供
    擔保以確保告訴人等之債權；參以被告身罹糖尿病、慢性腎衰竭、高血壓、高血
    脂、高尿酸症，且係重度器官殘障者（有殘障手冊、奇美醫院診斷證明書存卷可
    查），事實上亦不宜為自由刑之執行等情狀，認經此刑之宣告後，被告應知警惕
    而無再犯之虞。本院因認暫不執行其刑為當，併予宣告緩刑二年，用啟自新。
五、依一般生活經驗及慣例，互助會投標後之標單均未保留而加以毀棄，故經偽造之
    鄭文乾名義標單，應已滅失而不存在，爰不併宣告沒收。
六、依刑事訴訟法第二百九十九條第一項前段、第二百七十三條之一第一項、第三百
    十條之二，刑法第五十六條、第二百十六條、第二百十條、第二百二十條、第三
    百三十九條第一項、第五十五條、第七十四條第一款，罰金罰鍰提高標準條例第
    一條前段，判決如主文。
七、如不服本判決，應於判決送達後十日內，向本院提出上訴書狀。
中      華      民      國    九十四    年      二      月    二十五    日
                                    臺灣台南地方法院刑事第三庭
                                          法  官   陳欽賢
右正本證明與原本無異。
如不服本判決，應於判決送達後十日內向本院提出上訴狀( 應附繕本 )。
                                          書記官   陳靜娟
中      華      民      國    九十四    年      二      月    二十五    日
附錄本案論罪科刑法條
刑法第二百十條第二百十六條、第二百二十條、第三百三十九條第一項
刑法第二百一十條
偽造、變造私文書，足以生損害於公眾或他人者，處五年以下有期徒刑。
刑法第二百一十六條
行使第二百十條至第二百十五條之文書者，依偽造、變造文書或登載不實事項或使登
載不實事項之規定處斷。
刑法第二百二十條
在紙上或物品上之文字、符號、圖畫、照像，依習慣或特約，足以為表示其用意之證
明者，關於本章及本章以外各罪，以文書論。
錄音、錄影或電磁紀錄，藉機器或電腦之處理所顯示之聲音、影像或符號，足以為表
示其用意之證明者，亦同。
稱電磁紀錄，指以電子、磁性或其他無法以人之知覺直接認識之方式所製成之紀錄，
而供電腦處理之用者。
刑法第三百三十九條
意圖為自己或第三人不法之所有，以詐術使人將本人或第三人之物交付者，處五年以
下有期徒刑、拘役或科或併科一千元以下罰金。
以前項方法得財產上不法之利益或使第三人得之者，亦同。
前二項之未遂犯罰之。
附表（會員姓名）：
陳麗娥、王文忠、王金成（二會）、丙○○○（二會）、王錦雀、王金珠、鄭文乾（
冒名）、陳清輝（二會）、林美子、吳秋月（會首）、吳秋敏、廖英菊、甲○○、許
坤安（二會）、陳連理、陳麗玉、女克、吳秋圓、溫玉珍、丁○○、鄭錦珠、丁素珠
（二會）。
